ACORDAO-COMPLETO-2538899

ACÓRDÃO 3429/2022 ATA 23/2022 - SEGUNDA CÂMARA

VISTOS, relatados e discutidos estes embargos de declaração opostos por Júlio Cezar Alvarez e Stryker do Brasil Ltda. contra o Acórdão 1426/2022-TCU-Segunda Câmara, por meio do qual o Tribunal julgou irregulares suas contas em razão de pagamentos por equipamentos de saúde não entregues no âmbito do Contrato 021/2008, conduzidos pelo Instituto Nacional de Traumatologia e Ortopedia Jamil Haddad (Into) e, no que interessa aos embargantes, cominou-lhes débito no valor original de R$ 7.847.877,03,
ACORDAM os Ministros do Tribunal de Contas da União, reunidos em Sessão da Segunda Câmara, diante das razões expostas pelo Relator, em:
9.1. com fundamento nos arts. 32, inciso II, e 34 da Lei 8.443/1992, conhecer e rejeitar os presentes embargos de declaração.
9.2. dar ciência deste acórdão aos embargantes.

Embargos de declaração opostos em face de acórdão que julgou irregulares as contas dos recorrentes.

Segunda Câmara

Instituto Nacional de Traumatologia e Ortopedia Jamil Haddad.

3. Embargantes: Julio Cezar Alvarez (XXX.964.048-XX); Stryker do Brasil Ltda. (02.966.317/0001-02).

Aroldo Cedraz (na Presidência).

13.1. Ministros presentes: Aroldo Cedraz (na Presidência), Bruno Dantas (Relator) e Antonio Anastasia.
13.2. Ministro que alegou impedimento na Sessão: Aroldo Cedraz (na Presidência).
13.3. Ministro-Substituto convocado: Marcos Bemquerer Costa.
13.4. Ministro-Substituto presente: André Luís de Carvalho.

BRUNO DANTAS

Ministro Bruno Dantas.

Trata-se de embargos de declaração opostos por Júlio Cezar Alvarez (peça 178) e Stryker do Brasil Ltda. (peças 180-186) contra o Acórdão 1426/2022-TCU-Segunda Câmara, por meio do qual o Tribunal julgou irregulares suas contas em razão de pagamentos por equipamentos de saúde não entregues no âmbito do Contrato 021/2008, conduzidos pelo Instituto Nacional de Traumatologia e Ortopedia (Into) e, no que interessa aos embargantes, cominou-lhes débito no valor original de R$ 7.847.877,03.
Júlio Cezar Alvarez tomou ciência do Acórdão 1426/2022-TCU-Segunda Câmara em 17/5/2022 (peça 175) e opôs os presentes embargos em 27/5/2022 (peça 178) . A empresa Stryker do Brasil Ltda. foi cientificada da mesma decisão em 26/5/2022 (peça 177) e opôs os embargos em 30/5/2022 (peças 180-186) .	
Nesta oportunidade, o embargante Júlio Cezar Alvarez alega que a deliberação recorrida estaria eivada de contradição no que diz respeito ao reconhecimento concomitante da prescrição da pretensão punitiva e da imprescritibilidade do débito; e omissão sobre: i) a manifestação do Ministério Público de Contas para sobrestamento do processo enquanto pendente a definição plenária do TCU relativa à prescrição da pretensão ressarcitória; e ii) não demonstração da responsabilidade e do elemento subjetivo da culpa para a sua responsabilização. 
Diante das questões aduzidas, referido embargante finaliza o expediente com o seguinte pedido:
"42. Diante de todo o exposto, requer-se que os presentes em Embargos de Declaração sejam conhecidos e providos para que sejam sanadas as contradições e omissões acima apontadas, o que deverá implicar arquivamento desta Tomada de Contas Especial, seja diante da ocorrência da prescrição das pretensões reparatória e punitiva, seja diante da inexistência de responsabilidade do Embargante. 
43. Subsidiariamente, requer-se, ao menos, a suspensão da presente Tomada de Contas Especial até que este E. Ttribunal supra a lacuna legislativa definindo as consequências da prescritibilidade da pretensão ressarcitória, tais como o prazo prescricional, o início da contagem e as causas de interrupção." 
Por sua vez, Stryker do Brasil Ltda. também alega que a deliberação recorrida estaria eivada de contradição em relação ao reconhecimento concomitante da prescrição da pretensão punitiva e da imprescritibilidade do débito. Nesse sentido, pede:
"Por todo o exposto, a Embargante pede o conhecimento dos presentes embargos de declaração e, no mérito, o seu acolhimento para que sejam supridos e corrigidos os vícios de contradição e omissão apontados, com a exclusão do Embargante do rol de responsáveis e arquivamento do processo."
	É o relatório.

Fabio Maluf Tognola (30.825/OAB-DF), Letícia Queiroz de Andrade (147.544 OAB-SP) e outros, representando Júlio Cezar Alvarez; Andrews Leoni da Silva França (34.149/OAB-DF), Tamiris Bessoni Miranda (59183/OAB-DF), representando Stryker do Brasil Ltda.

Procurador Rodrigo Medeiros de Lima.

TOMADA DE CONTAS ESPECIAL. PREGÃO PRESENCIAL 147/2007. INSTITUTO NACIONAL DE TRAUMATOLOGIA E ORTOPEDIA JAMIL HADDAD. PAGAMENTO POR EQUIPAMENTOS DE SAÚDE SEM ENTREGA CORRESPONDENTE. CITAÇÃO. EXCLUSÃO DE UM DOS RESPONSÁVEIS DO POLO PASSIVO. COMPROVAÇÃO PARCIAL DAS ENTREGAS. IRREGULARIDADE DAS CONTAS. DÉBITO. PRESCRIÇÃO DA MULTA. EMBARGOS DE DECLARAÇÃO. AUSÊNCIA DE CONTRADIÇÃO, OBSCURIDADE OU OMISSÃO. CONHECIMENTO E REJEIÇÃO.

TOMADA DE CONTAS ESPECIAL (TCE)

Secretaria de Controle Externo de Tomada de Contas Especial (SecexTCE).

Trata-se de embargos de declaração opostos por Júlio Cezar Alvarez (peça 178) e Stryker do Brasil Ltda. (peças 180-186) contra o Acórdão 1426/2022-TCU-Segunda Câmara, por meio do qual o Tribunal julgou irregulares suas contas em razão de pagamentos por equipamentos de saúde não entregues no âmbito do Contrato 021/2008, conduzidos pelo Instituto Nacional de Traumatologia e Ortopedia (Into) e, no que interessa aos embargantes, cominou-lhes débito no valor original de R$ 7.847.877,03.
Nesta oportunidade, o embargante Júlio Cezar Alvarez alega que a deliberação recorrida estaria eivada de contradição no que diz respeito ao reconhecimento concomitante da prescrição da pretensão punitiva e da imprescritibilidade do débito; e omissão sobre: i) a manifestação do Ministério Público de Contas para sobrestamento do processo enquanto pendente a definição plenária do TCU relativa à prescrição da pretensão ressarcitória; e ii) demonstração de sua responsabilidade e do elemento subjetivo da culpa. 
Stryker do Brasil Ltda. apresenta idêntica alegação de contradição quanto ao reconhecimento da prescrição da pretensão punitiva e da imprescritibilidade do débito.
Satisfeitos os requisitos atinentes à espécie, os presentes embargos devem ser conhecidos, com fundamento nos arts. 32, inciso II, e 34 da Lei 8.443/1992. 
Inicialmente, acerca da natureza dos embargos declaratórios, julgo relevante transcrever o seguinte excerto do Acórdão 1218/2015-TCU-Plenário:
"Antes de tratar especificamente dos argumentos trazidos pelos embargantes, lembro que essa espécie recursal, cujo objetivo é sanar eventuais omissões, obscuridades ou contradições, não deve ser manejada para rediscussão de mérito, o que representa, na prática, a possibilidade de repetição de um mesmo recurso, ferindo os princípios da singularidade, da isonomia e da celeridade processual. Os embargos declaratórios devem ter como fundamentação a obscuridade (falta de clareza na redação do julgado) , contradição (existência de proposições inconciliáveis entre si) e omissão (falta de pronunciamento judicial sobre matéria que deveria ter sido apreciada pelo juiz) ."
Em reforço, pertinente destacar a natureza das contradições e omissões embargáveis, consoante elucidativa explanação contida no Acórdão 3339/2013-TCU-Primeira Câmara:
"A omissão para o acolhimento dos declaratórios é a que diz respeito à questão que deveria ter sido apreciada pelo colegiado mas não o foi. Não constitui omissão ou contradição a adoção de entendimento diverso do preferido pela parte, segundo seus próprios critérios de justiça e de acordo com sua particular interpretação das leis e da jurisprudência. Não há falar em omissão quando o acórdão analisa todas as questões submetidas a exame e as decide com base em teses jurídicas, jurisprudência, interpretação de leis e análise dos fatos que são diversos dos que os jurisdicionados entendem como mais adequados.
 (...) a contradição deve estar contida nos termos do decisum atacado, este compreendido no âmbito desta Corte como o conjunto: Relatório, Voto e Acórdão. Não cabe alegação de contradição entre o acórdão embargado e 'doutrina', 'jurisprudência' ou mesmo 'comando legal'. A alegação é pertinente em recurso de reconsideração ou pedido de reexame, no qual o comando atacado é contrastado com a jurisprudência, a doutrina e o ordenamento jurídico. Entretanto, é descabida em embargos de declaração, cuja única finalidade é esclarecer ou integrar a decisão embargada, excepcionalmente modificando-a."
Dito isso, observo que os argumentos de ambos os embargantes relacionados à contradição na apreciação no regime de prescrição da pretensão punitiva e ressarcitória não procedem. Nos itens 16 a 20 do voto condutor da decisão embargada constam os fundamentos para a adoção do entendimento pela imprescritibilidade do débito. Apesar de haver iniciativa do próprio TCU para rediscutir o tema, consoante determinação do Acórdão 459/2022-TCU-Plenário, até o momento os danos causados ao erário têm sido considerados imprescritíveis e a decisão guerreada apenas reiterou esse entendimento.
De outro lado, quanto à prescrição da pretensão punitiva, a decisão também adotou a posição pacífica do TCU (Acórdão 1441/2016-TCU-Plenário) , que considera o prazo prescricional de dez anos, com base no Código Civil.
Desse modo, não vislumbro a contradição ventilada. Não há incoerência entre afirmações contidas na motivação ou entre proposições da parte decisória, nem entre alguma asserção proferida nas razões de decidir e o dispositivo.
Na mesma linha, as alegações de que a tese da imprescritibilidade é contrária a decisões recentes do Supremo Tribunal Federal, ou de que na argumentação do voto condutor da decisão embargada o próprio TCU já reconhece a posição do Supremo não evidenciam qualquer contradição na decisão. O acórdão foi claro ao reconhecer a mudança de entendimento do STF, mas frisar a existência de lacunas impeditivas à sua aplicação no TCU. Por essa razão, reiterou a posição vigente neste Tribunal. 
Igualmente improcedentes são os argumentos que atacam o não reconhecimento da decadência do poder-dever de instaurar a TCE dado o prazo superior a dez anos entre a ocorrência dos pagamentos inquinados e a citação dos responsáveis. Nos itens 120 a 126 da instrução que precedeu o acórdão combatido (peça 137) , a SecexTCE refutou diretamente tais argumentos:
"123. Quanto à possível consumação da decadência do poder-dever de instaurar a TCE e da prescrição da pretensão de ressarcimento, deve-se contrapor que, além de inexistir previsão legal nesse sentido, esta Corte de Contas tem sustentado o entendimento pela imprescritibilidade das ações de ressarcimento de dano ao erário, com fundamento no art. 37, § 5º, da Constituição Federal, e na Súmula TCU 282."
Consoante jurisprudência desta Corte de Contas não há omissão apta ao acolhimento de embargos de declaração quando a matéria é enfrentada na instrução da unidade técnica que consta do relatório e integra as razões de decidir da deliberação embargada, bem assim, na hipótese de haver aspectos divergentes entre o encaminhamento por ela proposto e o que foi compreendido pelo julgador, quando tais questões são objeto de considerações específicas. Nessa linha, por exemplo, os Acórdãos 463/2007, 1.861/2009, 3.111/2014, 302/2015, 2.309/2015, e 294/2016, do Plenário; 1.576/2007, 663/2008, 5.589/2009, 3.339/2013, e 131/2015, estes da 1ª Câmara; e 268/2007, 133/2008 e 8.345/2016, da 2ª Câmara.
Quanto ao argumento de Júlio Cezar Alvarez no sentido de que o voto teria sido omisso ao não considerar a proposta do Ministério Público junto ao TCU de sobrestamento dos autos diante da possível mudança de entendimento quanto a prescritibilidade do débito, não há a omissão alegada.
O item 15 do voto condutor do acórdão embargado afirma claramente adotar a posição da unidade instrutora, "inclusive naquilo sobre o que diverge o Ministério Público junto ao TCU". Considerando que a posição da unidade instrutora foi pela imprescritibilidade do dano, ponto sobre o qual o Ministério Publico junto ao TCU divergiu; considerando que, como exposto, o voto declarou acompanhar a unidade instrutora, não existe qualquer omissão na decisão. 
No que tange à alegação de Júlio Cezar Alvarez acerca da inexistência de responsabilidade solidária e não demonstração do elemento subjetivo da culpa, observa-se, nos itens 165 a 170 da instrução acórdão embargado, que a SecexTCE analisou apropriadamente as alegações de ausência de responsabilidade, tanto da Stryker quanto de Júlio Cezar, então representante da empresa. 
"165. Iniciando pela responsabilidade da Stryker do Brasil Ltda., não merece guarida o argumento da sociedade empresária de que não teria havido especificação de sua conduta vinculada à consumação do dano. Conforme consignado na instrução inicial do feito e também no ofício citatório, imputou-se à responsável a conduta de obter benefício ilícito ao receber pagamentos com recursos públicos sem a contraprestação pactuada em contrato. 
166. Também não merece prosperar a pretensão de não ser responsabilizada pela ausência de comprovação da entrega dos equipamentos. A pessoa jurídica contratada pela Administração obriga-se por força de lei ao cumprimento do contrato e, portanto, sujeita-se a responsabilização civil e administrativa quando concorrer para o cometimento de ilícitos na execução contratual que gerem dano ao erário, conforme previsto no arts. 66 e 70 da então vigente Lei 8.666/1993. 167. Sob esse prisma, verifica-se que as partes pactuaram, por força do disposto na cláusula décima segunda do Contrato 021/2008, que o objeto seria entregue, provisoriamente, por ocasião da entrega dos equipamentos no local definido pelo Into/RJ e, definitivamente, após a montagem, instalação e realização de testes para verificação do perfeito funcionamento dos equipamentos, através do atesto realizado por servidor público devidamente habilitado. 168. Assim, apesar de não ser efetivamente responsável pelos procedimentos de recebimento do Into, a contratada deve responder pelo dano ante os múltiplos indícios de inexecução contratual levantados no relatório de auditoria da Secex-RJ. Esta Corte de Contas tem firme o entendimento de que a obtenção de pagamento por empresa contratada pela Administração sem a devida contraprestação enseja sua responsabilização solidária, conforme ilustro o enunciado abaixo transcrito: 
 (...) 
169. Nessa vertente, não é razoável admitir, dentro da regular prática comercial, que a contratada tenha efetuado todos os procedimentos de entrega de bens de elevado custo aos quais se obrigou sem efetuar qualquer registro ou certificação do adimplemento que garantiria o recebimento do pagamento junto à administração do Into. No caso sob exame, nem mesmo a documentação de importação foi integralmente apresentada. 
170. O mesmo juízo se aplica às alegações ofertadas pelo Sr. Júlio Alvarez, considerando que era responsável, na condição de gerente da sociedade empresária, pelo cumprimento integral das obrigações contratuais assumidas, considerando que o Into pagou integralmente o preço pactuado. (destaquei) "
Além disso, no voto da decisão questionada enfatizei a participação direta de Júlio Cezar Alvarez nas irregularidades averiguadas (itens 31-34) , o que justificou inclusive a desconsideração da personalidade jurídica da Stryker do Brasil Ltda. Nesses termos, concluí:
"34. Nesse cenário, considerando que a empresa, com sede fora do Brasil, era aqui representada diretamente por Júlio Cezar Alvarez, o qual, como revelado acima, participou inteiramente do ilícito perpetrado; deve este responsável responder solidariamente com a empresa Stryker pelos danos causados ao erário."
Em verdade, as presentes razões recursais já foram analisadas na deliberação recorrida e todas as questões foram decididas, não caracterizando omissão o fato de não terem sido adotadas as teses e interpretações preferidas pelo embargante.
As ilações lançadas consistem em tentativa de rediscutir o mérito da matéria decidida por este Colegiado. Contudo, tal finalidade é incabível na espécie recursal eleita, a qual é via estreita destinada tão somente a integrar ou esclarecer a decisão impugnada. Se os embargantes querem demonstrar seu inconformismo com o resultado do julgamento e reinstalar a discussão jurídica já apreciada pelo Tribunal, deverão fazê-lo pelas vias recursais adequadas, pois extrapola os limites dos embargos de declaração o rejulgamento da causa.
Inexistindo as alegadas contradições e omissões, e não havendo sido identificados outros vícios a serem sanados na deliberação atacada, devem ser rejeitados os presentes embargos.
Ante o exposto, voto por que o Tribunal adote o Acórdão que ora submeto à deliberação deste Colegiado.
TCU, Sala das Sessões, em 12 de julho de 2022.
Ministro BRUNO DANTAS 
Relator